【裁判字號】    88,訴,1001
【裁判日期】    890817
【裁判案由】    偽造文書等
【裁判全文】
臺灣臺北地方法院刑事判決                        八十八年度訴字第一一號
    公  訴  人  臺灣臺北地方法院檢察署檢察官
    被      告  甲○○
    被      告  乙○○
右列被告因偽造文書等案件，經檢察官提起公訴（八十七年度偵字第七二八九號），
及移送併案審理（八十八年度偵字第一七二六四號），本院判決如左：
    主  文
甲○○、乙○○連續意圖為自已不法之所有，以詐術使人將本人之物交付，甲○○處
有期徒刑肆月，乙○○處有期徒刑伍月。
    事  實
一、甲○○與乙○○係兄妹，甲○○於民國八十五年七月二十日召集丑○○、（以陳
    先生名義加入）、己○○（以阿海名義加入）、丙○○、辛○○（以張太太名義
    加入二會）等會員組織民間互助會，會期自八十五年七月二十日起至八十七年十
    月二十日止，包括會首共計二十八會，每會新臺幣（下同）二萬元，並定於每月
    二十日下午二時在台北市○○○路○段六巷二十二號開標（詳附表一互助會一）
    。乙○○於八十六年二月一日召集江鴛鴦（以朱玲慧、怡泰興名義各加入一會）
    、辛○○（以張太太名義加入二會）、丙○○（以陳媽媽名義加入二會）、丑○○（以洗衣店名義加入一會）、己○○（以海嫂名義加入二會）等會員組織民間
    互助會，會期自八十六年二月一日起至八十七年十一月十五日止，包括會首共計
    四十五會，每會五千元，並定於每月一日、十五日下午二時在上址開標（詳附表
    一互助會二）。乙○○又於八十六年六月二十三日召集癸○○（加入二會）、江
    鴛鴦（以朱玲慧名義加入一會）、辛○○（加入二會）、丙○○（加入二會）、
    丑○○（加入二會）、己○○（以阿春名義加入一會）等會員組織民間互助會，
    會期自八十六年六月二十三日起至八十七年三月九日止，包括會首共計三十九會
    ，每會五千元，並定於每星期一下午二時在上址開標（詳附表一互助會三）。甲○○自八十六年三月間起，乙○○自八十六年七月間起，均因週轉不靈，竟基於
    意圖為自己不法所有之概括犯意，分別於附表二所示之時間，在上址標會地點，
    以在標單上偽填標金之方式，連續冒充林再添、辛○○、丙○○、丑○○等活會
    會員之名義，向其他活會會員表示得標，使各該活會會員陷於錯誤，將各期會款
    交付，甲○○因而詐得計一百一十五萬二千四百元（第一會），乙○○因而詐得
    計九十二萬三千七百元（第二會詐得六十四萬四千三百元，第三會詐得二十七萬
    九千四百元）。嗣於八十七年二月間起，各該會務無法維持而停會，甲○○、乙○○亦避不見面，辛○○等會員始知受騙。
四、案經會員辛○○、庚○○、戊○○、丙○○、丑○○、己○○、壬○○、丁○○
    、子○○、癸○○、寅○○等訴由臺灣臺北地方法院檢察署檢察官偵查起訴。
    理  由
一、訊據被告甲○○、乙○○對於在右揭時、地連續詐欺之犯行均坦承不諱，核與告
    訴人辛○○、庚○○、戊○○、丙○○、丑○○、己○○、壬○○、丁○○、子
    ○○、癸○○、寅○○等人之指述情節相符，並有互助會之會單三紙（見偵查卷
    第六、七、八頁）、冒標日期及被冒標會員清單二紙（見本院卷）、告訴人所提
    出之活會確認書（見本院卷宗）等在卷可按。被告等之自白與事實相符，事證明
    確，犯行堪以認定，應依法論科。
二、核被告甲○○、乙○○所為均係犯刑法第三百三十九條第一項之詐欺取財罪。被
    告二人先後多次犯行，時間緊接，方法相同，觸犯構成要件相同之罪名，顯係基
    於概括犯意為之，均為連續犯，依刑法第五十六條之規定，以一罪論，並加重其
    刑，爰審酌被告二人利用鄰居朋友之信任，本應信守會首之義務，卻起貪念，以
    冒標之方式，向其會員詐取財物，侵害各該活會會員之財產法益，被告犯罪後已
    經坦承犯行，知所悔改，惟尚未與告訴人等達成和解賠償告訴人之損失等一切情
    狀，量處如主文所示之刑，以資懲儆。
三、公訴意旨另認被告二人在標單上記載標金及會員姓名之冒標犯行，尚涉有刑法第
    二百十六條、第二百二十條行使偽造準私文書罪。惟查被告二人冒標之方式係利
    用各會期開標日以在標單上填寫金額（未載投標會員之姓名）之方式，加入投標
    ，並以此得標，再向其他會員詐稱係由某位會員得標，使其他會員陷於錯誤而收
    取會款等情，業經告訴人辛○○指稱：「．．我之前沒到現場投標，都是他說何
    人標到，我就給會錢，後面三、四次，我有去，有寫標單及標金，有說有人委託
    他投標．．」等語（見偵卷第三十四頁）、「要標的人去被告店內，標單只寫金
    額，打開就知是誰得標」（見本院八十八年十月七日調查筆錄），己○○指稱：
    「．有寫標單，沒有寫名字只寫金額，因大家都認得自己寫的字跡，會首投標時
    說是別的會員委託他們標的，我們都相信被告，」等語，子○○指稱：「．標單
    只寫標金」等語（見本院八十八年十月七日調查筆錄）明確，按會首冒標之方式
    若僅在標單上記載標息金額，並未記載投標會員之姓名，從該紙標單觀之尚難認
    構成刑法第二百二十條第一項之準文書（八十六年台上字第一三四八號裁判參照
    ），被告二人據以為詐欺之手段，亦不構成刑法第二百十六條之行使偽造特種文
    書罪，此部分不能證明被告二人犯罪，惟公訴意旨認此部分與前開有罪部分有裁
    判上一罪關係，爰不另為無罪之諭知，附此敘明。
四、另檢察官併辦意旨略以：被告甲○○積欠告訴人連在旺貨款、倒會會款共計一百
    九十八萬元，經其開立本票後同意每月攤還五千元，惟被告甲○○卻不付款，因
    認被告涉有詐欺罪嫌等語，訊據被告甲○○堅決否認有何詐欺犯行，經查，被告
    甲○○與連在旺之間之貨款及會款債權債務關係，業經達成和解，被告甲○○並
    於每月給付五千元等情，有被告甲○○所提出之八十八年二月間至八十九年八月
    間之匯款單在卷可按，故此部分尚難證明被告犯罪，此外復查無其他積極證據足
    認被告確有詐欺犯行，惟此部分與前開論罪科刑部分即無裁判上一罪關係，又非
    起訴效力之所及，本院無法併予審理，應退由檢察官另行依法處理。
據上論斷，應依刑事訴訟法第二百九十九條第一項前段，刑法第五十六條、第三百三
十九條第一項、罰金罰鍰提高標準條例第一條前段，判決如主文。
本案經檢察官謝名冠到庭執行職務
中    華    民    國      八十九  年        八      月      十七        日
                                      臺灣臺北地方法院刑事第九庭
                                          法  官  王  綽  光
右正本證明與原本無異。
如不服本判決，應於判決送達後十日內，向本院提出上訴狀。
                                          書記官  潘  惠  梅
中    華    民    國      八十九      年      八      月      十八     日
附錄法條：刑法第三百三十九條
一意圖為自己或第三人不法之所有，以詐術使人將本人或第三人之物交付者，處五年
  以下有期徒刑、拘役或科或併科一千元以下罰金。
二以前項方法得財產上不法之利益或使第三人得之者亦同。
三前二項之未遂犯罰之。


司法院資訊處製作；財團法人民間司法改革基金會備份。
